台灣基隆地方法院交通事件裁定
移送機關即　交通部公路總局台北區監理所
原處分機關
異　議　人　甲○○
即受處分人
　　　　　　　　　　　國民
輔　佐　人　林柯彩鳳
上列受處分人因違反道路交通管理處罰條例案件，對於交通部公
路總局台北區監理所於中華民國96年2月14日所為之處分（原裁
決案號：自裁字裁40-1B0000000、40-1B0000000、40-1B0000000
、40-1B0000000、40-1B0000000、40-1B0000000號）聲明異議，
本院裁定如下：
    主  文
原處分均撤銷。
甲○○均不罰。
    理  由
壹、處分意旨
    原處分意旨略以：異議人即受處分人甲○○，於民國95年9
    月18日下午5 時29分許，駕駛其CK-3497 號自用小客車，行
    至高雄市○○○路，因有「在道路收費停車車行駛處所停車
    ，經催繳不依規定繳費」之違規行為，經警舉發，異議人不
    服，向原處分機關即交通公路總局台北區監理所基隆監理站
    申訴，經調查結果，仍認異議人違規屬實，原處分機關乃於
    95 年2月14日，以異議人有道路交通管理處罰條例第56條第
    2 項之違規行為，而裁處罰鍰新台幣（下同）300 元云云。
貳、異議意旨
    異議意旨略以：異議人自幼即有智能不足之障礙，且居無定
    所、四處流浪，不曾學過開車或考領駕照，更無能力購買車
    輛，相關違規事件應係他人冒用名義過戶車輛所致，從而原
    處分機關之裁處顯然有誤。為此而聲明異議，請求撤銷原處
    分，改諭知為不罰等語。
參、撤銷理由
一、法律見解
    按法院受理交通事件，準用刑事訴訟法之規定，道路交通管
    理處罰條例第89條前段定有明文。次按在證據法則上，補強
    證據必須補強待證事實，至任何人均無可置疑之地步，亦即
    必須符合「超越合理懷疑原則」，始得據以論罪；其尚有疑
    者，利益應歸被告，依「罪疑利益歸被告原則」，仍應為有
    利被告事實之認定。申言之，當證據資料尚有對被告有利之
    存疑時，如無法依客觀方法排除此項合理之可疑，則依罪疑
    利益歸被告原則，不得僅以此項證據資料作為有罪判決之依
    據。再者，認定被告有罪之事實應憑證據；如未能發現相當
    之證據，或證據不足以證明，自不能以推測或擬制之方法，
    以為裁判之基礎；且認定事實所憑之證據，其為訴訟上之證
    明，須達於通常一般人均不致有所懷疑，而得確信其為事實
    之程度者，始得據為有罪之認定；倘其證明尚未達到此一程
    度，而有合理之懷疑存在時，尚難為有罪之認定基礎；苟積
    極證據不足為不利於被告事實之認定時，即應為有利於被告
    之認定，更不必有何有利之證據；亦即如無確切之積極證據
    ，足以證明犯罪事實，即令被告不能為有利之反證，亦不能
    遽論以罪責，此亦為刑事司法實務向來之見解（最高法院30
    年上字第816 號、40年台上86號、70年台上字第2368號、76
    年台上字第4986號判決參照）。徵諸被告既無自證己罪之義
    務，更無自證無罪之義務，此乃當然之法理。其次，行政官
    署對於人民有所處罰，必須確實證明其違法之事實。倘不能
    確實證明違法事實之存在，其處罰即不能認為合法（行政法
    院──現改制為最高行政法院──39年判字第2 號判例意旨
    參照）；又行政訴訟法第136 條準用民事訴訟法第277 條規
    定，當事人主張有利於己之事實，就其事實固負舉證責任，
    惟當事人就其主張事實，如已盡相當之舉證責任，則舉證責
    任轉換，由他造就反證事實負舉證責任。本件異議人既已舉
    證證明系爭汽車有極大之可能遭人冒用其名義過戶，原處分
    機關若認異議人為實際違規行為人，自應就此擔負舉證責任
    。
二、本案情形
１、合理懷疑
    經查：異議人有輕度之智能障礙，平時無固定之工作及住所
    ，四處流浪，有時睡在公園之情，業經證人即異議人之胞姐
    林柯彩鳳於本院95年度交聲字第230 、231 號案件審理時到
    庭結證明確，並有異議人中華民國身心障礙手冊、長庚紀念
    醫院民國95年11月15日診斷證明書附於該卷可稽，此經本院
    依職權調閱上開卷宗查明無誤，顯見異議人確有智能方面之
    障礙，應無能力駕駛汽車四處活動，且亦無資力購買車輛，
    則上開違規是否確係異議人所為，即非無疑，可見異議人之
    所辯，極有可能為真，對於異議人之有利懷疑於此存在。
２、相關案件
    本院另案於96年度交聲字第41號至第52號案件審理期間，曾
    依道路交通案件處理辦法第14條，函請該案之原處分機關即
    交通部公路總局台北區監理所提出意見書，該案之原處分機
    關遂於96年3 月22日，以北監自字第0966005875號回函，其
    提出之意見書中雖援引違反道路交通管理事件統一裁罰標準
    及處理細則第36條之規定，主張異議人甲○○如認受舉發之
    違規行為應歸責他人，依法應檢附相關證明文件向處罰機關
    告知應歸責人，逾期仍應依規定裁罰云云。惟該意見書中尚
    指出該系爭車輛曾於93年9 月16日，由原車主高天欽過戶登
    記至異議人甲○○名下，戶籍地址登記為台北縣三重市○○
    街30號，此有本院依職權調閱96年度交聲字第41號該案件，
    卷附之94年3 月7 日北市警交大字第AEB067716 號、95年12
    月4 日掌電字第A5K903258 號舉發通知單影本各1 件可考。
    再者，曾有不明人士駕駛系爭汽車違規遭警舉發時，冒用案
    外人「黃皖隆」之名義簽收舉發通知單之情，業經證人黃皖
    隆於本院另案96年度交聲字第16號至第22號聲明異議案件調
    查中到庭結證屬實，而黃皖隆之駕照證件因有被冒用之嫌，
    上開94年3 月7 日、95年12月4 日（單號北市警交大字第AE
    B 067716、A5K903258 號）違規事件，業經台北市政府警察
    局萬華分局同意撤銷，並以免罰結案，有該卷所附上開分局
    94年5 月12日北市警萬分交字第09431458800 號書函可參。
    何況，佐以異議人並無資力購買汽車，亦無駕駛汽車之技術
    能力，則異議人辯稱其不曾「學過車、考過駕照」，更無能
    力購買車輛，遑論開車至三重市以外數百里之處所違反交通
    規則，此等行為絕非其所為，亦非其之能力所得為乙節，即
    有可能為真，已如前述。尤有進者，異議人根本無從得知何
    人冒用其名義過戶，加上其有輕度之智能障礙，亦如前述，
    又如何能夠逐一檢附相關證明文件向原處分機關證明免責，
    是以原處分機關以異議人逾期未向處罰機關告知應歸責人，
    認其仍應對異議人裁罰之理由，違反舉證責任分配之原則，
    顯非正當。
３、結論
    茲原處分機關既未能就上開有利之反證事實舉證以實，即不
    能證明異議人違規事實之存在；何況，依罪疑利益歸被告原
    則，應為異議人有利之認定，從而本件並無積極證據足以證
    明異議人有上開違規行為，即不得遽以處罰。原處分機關察
    不及此，加以裁罰，尚有未洽。因此，本件異議為有理由，
    應由本院將原處分均予撤銷，並為異議人均不罰之諭知，以
    臻適法。
肆、據上論斷
    應依道路交通案件處理辦法第20條，裁定如主文。
中　　華　　民　　國　　96　　年　　6 　　月　　26　　日
                  交通法庭法  官  陳  志  祥
以上正本證明與原本無異。
如不服本裁定，應於收受送達後5日內，向本院提出抗告狀，敘
述抗告之理由，抗告於台灣高等法院，並應按照對造當事人人數
附具繕本。
中　　華　　民　　國　　96　　年　　6 　　月　　26　　日
                          書記官  王  月  娥
